臺灣高等法院臺中分院民事判決
111年度再字第2號
再 審 原  告  余泮欽（即余坤炎、余廖秀英之承受訴訟人）




視同再審原告  余永金（即余坤炎、余廖秀英之承受訴訟人）

法 定代理 人  余俊陞
視同再審原告  余幸春(即余坤炎、余廖秀英之承受訴訟人)

              余泮火（即余坤炎、余廖秀英之承受訴訟人）

              余泮旺（即余坤炎、余廖秀英之承受訴訟人）

上   一   人
訴 訟代理 人  莊慶洲律師
複 代  理 人  涂銘辛
上   一   人
訴 訟代理 人  陳朱貴律師
再 審  被 告  宋雅蓁即宋春梅



上列當事人間請求確認抵押權不存在事件，再審原告對於中華民
國109年9月16日本院107年度重上更二字第60號確定判決，本院
於111年4月13日言詞辯論終結，判決如下： 
    主  文
再審之訴駁回。
再審訴訟費用由再審原告連帶負擔。 
    理  由
一、程序事項：
㈠、按「除本編別有規定外，再審之訴訟程序，準用關於各該審
　　級訴訟程序之規定」、「訴訟標的對於共同訴訟之各人必須
    合一確定者，適用下列各款之規定：共同訴訟人中一人之
    行為有利益於共同訴訟人者，其效力及於全體；不利益者，
    對於全體不生效力」，民事訴訟法第505條、第56條第1項第
    1款分別定有明文。又再審之訴，形式上雖為另一程序之新
    開，但實質上則為前訴訟程序之再開及續行。故前訴訟程序
    之訴訟標的，對於共同訴訟之各人必須合一確定者，其共同
    訴訟人中之一人所提起之再審之訴，依民事訴訟法第56條第
    1項第1款規定，效力應及於同造之共同訴訟人全體，必該數
    人一同起訴或一同被訴，其當事人之適格要件始無欠缺（最
    高法院82年度台上字第49號判決意旨參照）。本件確認抵押
    權不存在之訴，其訴訟標的對於繼承人全體必須合一確定，
    故再審原告所提起本件再審之訴，依上開說明，其效力應及
    於前訴訟程序同造之其他共有人，爰將其他共有人余永金、
    余幸春、余泮火、余泮旺列為視同再審原告。
㈡、按提起再審之訴，應於30日之不變期間內提起；前項期間，
    自判決確定時起算，判決於送達前確定者，自送達時起算，
    民事訴訟法第500條第1項、第2項前段定有明文。本件再審
    原告對本院107年度重上更㈡字第60號判決（下稱原確定判決
    ）提起上訴，經最高法院於民國110年11月25日以110年度台
    上字第1548號裁定（下稱1548號裁定）駁回上訴，該裁定於
    同年12月3日送達再審原告之訴訟代理人（參見最高法院卷
    第233-235頁），再審原告於111年1月3日提起本件再審之訴
    （見本院卷第3頁收狀日期章），未逾30日之不變期間，再
    審原告提起本件再審之訴，自屬合法，合先敘明。
㈢、次按第二審法院實體上判決後，當事人提起第三審上訴，因
    不合法而駁回確定，當事人以實體上主張之事由，請求再審
    時，應認係專對第二審判決所提起，依民事訴訟法第499條
    第1項前段規定，專屬原第二審法院管轄（最高法院76年度
    台再字第114號、84年度台抗字第609號裁判意旨參照）。本
    件再審原告於前訴訟程序，對原確定判決提起第三審上訴後
    ，經最高法院以上訴不合法裁定駁回上訴確定，再審原告主
    張原確定判決有民事訴訟法第496條第1項第1款、第2款、第
    9款、第13款之再審事由，提起本件再審之訴，依上開說明
    ，自應專屬本院管轄。
二、再審原告主張：
　　再審原告之被繼承人余坤炎前對再審被告提起確認抵押權不
    存在訴訟，請求確認其所有坐落臺中市○○區○○段000○00000○
    00000 地號土地上所設定之新臺幣（下同)300萬元之最高限
    額抵押權（下稱系爭300萬元抵押權）及該抵押權所擔保之
    借款債權不存在，並塗銷系爭300萬元抵押權之登記。嗣後
    再追加請求確認系爭300 萬元抵押權所擔保如附表編號甲本
    票（下稱甲本票）及編號丙本票（下稱丙本票）之本票債權
    不存在。本件訴訟歷經最高法院二次發回更審，經本院前審
    以原確定判決確認再審被告就系爭300萬元抵押權所擔保之
    甲本票所示之借款債權100萬元本息部分不存在，並駁回再
    審原告其餘請求之判決，再審原告雖提起上訴，惟經最高法
    院以1548號裁定駁回上訴而告確定。原確定判決有以下之再
    審事由：
㈠、原確定判決先採澄清醫院之診斷明書認定余坤炎患有輕度失
    智症，又採信證人甲○○「余坤炎簽署系爭300萬元抵押權設
    定契約時，對內容均可理解，僅身體較弱」之證言，卻推翻
    馬偕醫院認定余坤炎已屬中度至重度失智之鑑定報告，對余
    坤炎當時究竟有無失智，認定不一。又以「余坤炎於乙本票
    （按指附表編號乙本票，下稱乙本票）上簽名時，有辨識能
    力，並非處於失智或精神喪失之狀態」之事實，業經臺灣臺
    中地方法院（下稱臺中地院）102年度簡上字第232號確認本
    票債權不存在事件之確定判決（下稱232號確定判決）列為
    爭點並認定在案，應受232號確定判決爭點效之拘束，而認
    余坤炎簽發甲本票、乙本票時亦非失智或精神喪失狀態，然
    乙本票與甲本票、丙本票簽發時間相距9個月，余坤炎於簽
    發甲本票、丙本票時之精神狀態是否仍相同，原確定判決未
    經調查證據，遽認受232號確定判決爭點效拘束，而為再審
    原告敗訴判決，自有判決不適用法規之違法。
㈡、原確定判決認系爭300萬元抵押權所擔保之債權，於超過200
    萬元部分不存在，惟卻未塗銷該部分抵押權登記，判決理由
    與主文矛盾。又232號確定判決之證人乙○○、丙○○無法證明
    擔保乙本票債權之抵押權設定契約書係余坤炎所簽，原確定
    判決竟採信該證言，推認系爭300萬元抵押權之設定及甲本
    票、丙本票均係訴外人丁○○經余坤炎授權所簽，此與丁○○在
    臺中地院102年度訴字第1717號偽造有價證券刑事確定判決
    （下稱1717號刑事確定判決）中，坦承盜蓋余坤炎之印章簽
    發甲本票、丙本票，且經法院判處偽造有價證券罪刑在案之
    事實不符，原確定判決有民事訴訟法第496條第1項第2款判
    決主文與理由矛盾之再審事由。
㈢、原確定判決基礎證物之附表編號丙本票，既經臺中地院1717
    號刑事確定判決認定係丁○○所偽造，並予以宣告沒收，則原
    確定判決自有民事訴訟法第496條第1項第9款為判決基礎之
    證物係偽造之再審事由。
㈣、又依臺中地院民事執行處102年5月9日、106年1月15日之函文
    （見本院卷第37-40頁，下合稱系爭函文）所示，丙本票債
    權已於臺中地院101年度司執字第43472號、102年度司執字
    第43424號民事強制執行事件（下分稱43472號執行事件、43
    424號執行事件）中清償完畢，而丙本票債權所擔保之借款
    債權實與丙本票債權為同一筆債權，則丙本票債權及所擔保
    之丙本票借款債權均不存在，系爭300萬元抵押權所擔保之
    債權均因清償而不存在，系爭300萬元抵押權自應予以塗銷
    。惟再審原告於原確定判決審理中未發現系爭函文並提出，
    直至110年12月16日經再審原告向臺中市○○地政事務所調閱
    後始知悉，原確定判決自有民事訴訟法第496條第1項第13款
    發現未經斟酌之證物，且該證物經斟酌可受較有利益之裁判
    之再審事由。
㈤、爰依法提起本件再審之訴，並聲明：㈠原確定判決及臺中地院
    102年度重訴字第129號判決關於駁回再審原告後開第二、三
    項之訴部分廢棄，㈡確認系爭300萬元抵押權及其所擔保如附
    表編號丙本票所示之借款債權200萬元不存在，再審被告應
    將系爭300萬元抵押權登記予以塗銷，㈢確認前項抵押權所擔
    保之如附表編號甲本票之本票債權及丙本票之本票債權不存
    在。
三、再審被告答辯：
　　再審原告所提出之再審理由均不符規定，且再審被告500萬
    元債權遭法院駁回，及余坤炎尚欠再審被告800萬元等語，
    資為抗辯，並聲明：再審原告之訴駁回。　　
四、本院之判斷：
㈠、本件並無民事訴訟法第496條第1項第1款判決適用法規顯有錯
    誤之再審事由：
　　按民事訴訟法第496條第1項第1款所謂適用法規顯有錯誤，
    係指確定判決所適用之法規顯然不合於法律規定，或與司法
    院現尚有效及大法官（會議）之解釋，或本院現尚有效之判
    例顯有違反，或消極的不適用法規顯然影響裁判者而言，並
    不包括判決理由矛盾、理由不備、取捨證據失當、調查證據
    欠周、漏未斟酌證據、認定事實錯誤及在學說上諸說併存致
    發生法律上見解歧異等情形在內（最高法院104年度台再字
    第2號判決意旨參照）。經查，再審原告並未就原確定判決
    究竟有何適用法規顯有錯誤及該法規之規定如何予以指明，
    且所指均係就原確定判決關於判決理由有無矛盾、理由有無
    不備、取捨證據是否失當、調查證據是否欠周、有無漏未斟
    酌證據等事項予以指摘，則依上開最高法院判決意旨所示，
    自難認已符合民事訴訟法第496條第1項第1款之再審事由，
    再審原告此部分主張，自難採信。
㈡、本件並無民事訴訟法第496條第1項第2款判決理由與主文矛盾
    之再審事由：
　　次按民事訴訟法第496條第1項第2款所謂：判決理由與主文
    顯有矛盾，係指判決依據當事人主張之事實，認定其請求或
    對造抗辯為有理由或無理由，而於主文為相反之諭示，且其
    矛盾為顯然者而言（最高法院80年台再字第130號判決意旨
    參照）。又抵押權人於其抵押債權未受全部清償前，依民法
    第873條規定，應得就抵押物之全部行使權利，抵押權所擔
    保之債權若經一部清償而一部消滅，抵押權仍為擔保其餘之
    債權而存在（最高法院102年度台上字第543號判決意旨參照
    ）。次查，原確定判決於理由項下，認定系爭300萬元抵押
    權擔保範圍為甲本票之100萬元、丙本票之200萬元之本票債
    權及所擔保之同筆借款債權，而甲本票債權已因清償而消滅
    ，甲本票所擔保之同筆借款債權亦已消滅，惟丙本票及所擔
    保之同筆借款債權則尚未清償。本件丙本票及所擔保之同筆
    借款債權既尚未清償，則依上開最高法院判決意旨所示，系
    爭300萬元抵押權仍為丙本票及所擔保之同筆借款債權之擔
    保，再審原告於原確定判決請求將系爭300萬元抵押權予以
    塗銷，自有未合，原確定判決認定再審原告此部分之上訴為
    無理由，於主文諭示駁回再審原告此部分之上訴，並無判決
    理由與主文顯有矛盾之情形，再審原告此部分主張，自無足
    採。
㈢、本件並無民事訴訟法第496條第1項第9款為判決基礎之證物係
    偽造之再審事由：
　　再按民事訴訟法第496條第1項第9款所謂證物，兼指文書、與文書效用相同之物件及勘驗物而言。必須確定判決係以偽造或變造之證物為判決之基礎者，始有本款之適用，如該證物為確定判決所不採，既不影響判決之基礎，則不能據為本款所定之再審事由。再查，原確定判決係以臺中地院232號確定判決所認定「甲本票上『余坤炎』之印文為真正，且甲本票上『余坤炎』之簽章縱認為丁○○所為，亦係在余坤炎同意之範圍內；及簽發甲本票時，余坤炎並無已失智而欠缺意識能力之情形」等事實，具有爭點效之效力，不得為相反之認定。並進而認定與甲本票相同簽發過程之丙本票上「余坤炎」之印文為真正，縱為丁○○所為，應同甲本票，亦認係在余坤炎同意之範圍內，且余坤炎於簽發丙本票時，亦與簽發甲本票時同無已失智而欠缺意識能力之情形，甲本票、丙本票均為有效票據。至1717號刑事確定判決認定丁○○在甲本票、丙本票上盜用余坤炎印文所憑證言中，其中余幸春係證稱不知道丙本票上之余坤炎簽名、印章是何人所為，被上訴人則未證述丁○○有盜用印文之情節，證人丙○○亦未見聞丙本票之簽發過程等情，而認定1717號刑事確定判決認定甲本票、丙本票係偽造乙節不足採認，且刑事判決所為事實之認定，於獨立民事訴訟之裁判時本不受其拘束，而不採1717號刑事確定判決。則依上開說明，1717號刑事確定判決既為原確定判決所不採，而不影響原確定判決之基礎，自不能據為民事訴訟法第496條第1項第9款之再審事由，再審原告此部分主張，亦屬無據。
㈣、本件並無民事訴訟法第496條第1項第13款發現未經斟酌之證
    物且經斟酌可受較有利益裁判之再審事由：
⑴、又按當事人發見未經斟酌之證物或得使用該證物者。但以如
    經斟酌可受較有利益之判決者為限，得提起再審之訴，民事
    訴訟法第496條第1項第13款定有明文。所謂當事人發見未經
    斟酌之證物或得使用該證物，係指前訴訟程序事實審之言詞
    辯論終結前已存在之證物，因當事人不知有此，致未經斟酌
    ，現始知之者而言，即須當事人在客觀上確不知該證物存在
    致未斟酌現始知之，或依當時情形有不能檢出該證物者，始
    足當之。倘按其情狀依一般社會之通念，尚非不知該證物或
    不能檢出或命第三人提出者，均無該條款規定之適用。且當
    事人以發現得使用未經斟酌之證物為再審事由者，應就其在
    前訴訟程序不能使用之事實，負舉證責任（最高法院106 年
    度台上字第1313號判決意旨參照）。
⑵、系爭函文所載製作日期分別為102年5月9日及106年1月15日，
    雖係在原確定判決109年8月19日二審言詞辯論終結前即已存
    在之證物，惟上開102年函文係記載臺中地院43424號執行事
    件之執行標的物與43472號執行事件之標的物相同，而併入4
    3472號執行事件，且該函文已於102年6月19日寄存送達再審
    原告之被繼承人余坤炎（見43424號執行事件卷之送達證書
    ）；而106年函文則已於106年1月23日寄存送達於再審原告
    （見43472號執行事件卷㈢之送達證書），顯見再審原告於原
    確定判決審理期間即已知悉系爭函文甚明，惟其未舉證證明
    於原確定判決二審言詞辯論終結前即已取得上開106年函文
    ，何以未於原確定判決言詞辯論終結前提出，及有何不能使
    用情事，核與民事訴訟法第496條第1項第13款規定之要件不
    符。
⑶、況43472號執行事件之執行名義為240萬元之本票裁定即乙本
    票，雖43424號執行事件係併入43472號執行事件執行強制執
    行，且106年函文記載「本件業經債務人全數清償，債權人
    撤回執行」，惟依臺中地院民事執行處105年6月16日執行（
    調查）筆錄所載「101年度司執字第57538號（即甲本票，下
    稱57538號執行事件）與101年度司執字第43472號（即乙本
    票）案經核算迄105年6月16日為止之利息及加計執行費與必
    要費用後，101年司執字第57538號案需清償1,283,849元，1
    01年度司執字第43472號案需清償2,664,652元」、「債務人
    余泮旺清償新臺幣3,000,000元整，餘額948,501元於明日上
    午(即105年6月17日)10時前到院清償完畢並於明日補正經全
    債務人委任之委任狀到院」（見43472號執行事件卷㈢第41頁
    ）。依上開記載視同再審原告余泮旺清償之金額僅包含甲本
    票之100萬元本息128萬3,849元及乙本票之200萬元本息266
    萬4,652元，合計394萬8,501元（計算式：0000000+0000000
    =0000000），而未包含43424號執行事件之丙本票。雖再審
    被告撤回43472號執行事件，且43424號執行事件因併入4347
    2號執行事件而同在撤回強制執行之列，惟丙本票並未清償
    ，丙本票既未清償，系爭300萬元抵押權即仍為丙本票之擔
    保而存在，自無塗銷之理。縱106年函文確符合民事訴訟法
    第496條第1項第13款本文「當事人發現未經斟酌之證物或得
    使用該證物」之規定，惟依上開說明，丙本票既尚未清償，
    則106年函文即使予以斟酌，亦無從獲得較有利益之裁判，
    原確定判決並無違誤，原確定判決自無民事訴訟法第496條
    第1項第13款之再審事由，再審原告之主張核屬無據。
五、綜上所述，再審原告主張原確定判決有民事訴訟法第496條
    第1項第1款、第2款、第9款、第13款規定之再審事由，不足
    為採，其提起再審之訴，並無理由，應予駁回。
六、據上論結，本件再審之訴為無理由，判決如主文。 　　
中　　華　　民　　國　　111 　年　　4 　　月　　27　　日
                  民事第二庭    審判長法　官  楊國精
　　　　　　　　　　　      　　　　　法　官  陳正禧
　　　　　　　　　　　      　　　　　法　官  李立傑
正本係照原本作成。
如不服本判決，應於收受送達後二十日內向本院提出上訴書狀，
其未表明上訴理由者，應於提出上訴後二十日內向本院補提理由
書狀（均須按他造當事人之人數附繕本）。因疫情而遲誤不變期
間，得向法院聲請回復原狀。
上訴時應提出委任律師或具有律師資格之人之委任狀。委任有律
師資格者，另應附具律師資格證書及釋明委任人與受任人有民事
訴訟法第四百六十六條之一第一項但書或第二項所定關係之釋明
文書影本。如委任律師提起上訴者，應一併繳納上訴裁判費。

                                      書記官  呂安茹
　　　　　　　　　　　　　　　　　　　
中　　華　　民　　國　　111 　年　　4 　　月　　27　　日
　
附表：
編號 本票 號碼 發票日 到期日 票面金額 (新臺幣） 發票人 抵押擔保 執行名義及案號 甲本票 No 351756 100.1.15 101.1.15 100萬元 余坤炎 余泮旺 系爭300 萬元抵押權 ㈠臺中地院101司票814本票裁定 ㈡臺中地院101司執57538 乙本票 WG 0000000 99.4.9 100.4.9 200萬元 余坤炎 余幸春 另案240 萬元抵押權 ㈠臺中地院100司票4612本票裁定 ㈡臺中地院101司執43472 丙本票 No 351753 100.1.15 102.1.15 200萬元 余坤炎 余泮旺 系爭300萬元抵押權 ㈠臺中地院101司拍465拍賣抵押物裁定 ㈡臺中地院102司執43424